臺灣高等法院臺南分院刑事判決
110年度上訴字第319號
上  訴  人  
即  被  告  張可興


上列上訴人因毒品危害防制條例案件，不服臺灣雲林地方法院10
9年度訴字第569號中華民國109年11月25日第一審判決（起訴案
號：臺灣雲林地方檢察署109年度撤緩毒偵字第81號、109年度撤
緩毒偵字第80號），提起上訴，本院判決如下：
    主  文
原判決撤銷。
本件公訴不受理。
    理  由
一、公訴意旨略以：甲○○基於施用第一級毒品海洛因及第二級毒
    品甲基安非他命之犯意，㈠於民國107 年9 月18日晚間10時
    許，在雲林縣○○市○○里○○街00號住處，以針筒注射方式，施
    用海洛因1 次後，再於翌（19）日凌晨0 時許，在其上址住
    處，以將甲基安非他命置於玻璃球內燒烤，吸食所產生煙霧
    之方式，施用甲基安非他命1 次。㈡於108 年3 月10日晚間1
    1時30分許，在其上址住處，先以針筒注射之方式，施用海
    洛因1 次後，再以將甲基安非他命置於玻璃球內燒烤，吸食
    所產生煙霧之方式，施用甲基安非他命1 次，因認被告涉有
    毒品危害防制條例第10條第1項、第2項施用第一級、第二級
    毒品罪嫌。
二、刑事訴訟法第303條第1款規定，案件有起訴之程序違背規定
    之情形者，應諭知不受理之判決。此所稱之起訴之程序違背
    規定，係指檢察官提起公訴之訴訟行為於程序上有違法律之
    規定而言。而提起公訴之訴訟行為是否於程序上有違法律規
    定，原則上，固是以起訴時所存在之事項及法律規定為判斷
    ，惟檢察官起訴後始發生之情事變更事由，致法院不能為實
    體審理及判決亦屬「起訴之程序違背規定」。
三、被告行為後，毒品危害防制條例於108年12月17日修正，並
    於109年1月15日公布，依同條例第36條規定，同條例第24條
    之施行日期，由行政院定之外（現尚未施行），同條例第20
    、23 條等規定，已於同年7月15日施行。茲就法律適用情形
    說明如下：
　㈠按「本條例中華民國108年12月17日修正之條文施行前犯第10
    條之罪之案件，於修正施行後，依下列規定處理：...審判
    中之案件，由法院或少年法院（地方法院少年法庭）依修正
    後規定處理；依修正後規定應為不起訴處分或不付審理之裁
    定者，法院或少年法院（地方法院少年法庭）應為免刑之判
    決或不付審理之裁定」，毒品危害防制條例第35條之1第2款
    定有明文。又毒品危害防制條例第20條第3項、第23條第2項
    分別修正為「依前項規定為觀察、勒戒或強制戒治執行完畢
    釋放後，『3年後』再犯第10條之罪者，適用前2項之規定」、
    「觀察、勒戒或強制戒治執行完畢釋放後，『3年內』再犯第1
    0條之罪者，檢察官或少年法院（地方法院少年法庭）應依
    法追訴或裁定交付審理」。準此，法院就審判中之施用毒品
    案件，應依上開修正後規定處理。
　㈡（修正後）毒品危害防制條例第20條第3項規定，所謂「3年
    後再犯」，只要本次再犯（不論修正施行前、後）距最近1
    次觀察、勒戒或強制戒治執行完畢釋放，已逾3年者，即該
    當之，不因其間有無犯第10條之罪經起訴、判刑或執行而受
    影響（最高法院刑事大法庭109年度台上大字第3826號裁定
    意旨參照）。是以，如距最近1次觀察、勒戒或強制戒治執
    行完畢釋放後，已逾3年者，即應令觀察、勒戒，其間縱因
    另犯該罪經起訴、判刑或執行，究與觀察、勒戒或強制戒治
    已經完整之治療療程不同，無法補充或替代而等同醫療處置
    ，均應再予觀察勒戒之機會，以善盡國家維護國民身心健康
    的最低限度保護義務。
　㈢又修正後毒品危害防制條例第24條，業經行政院公告於110年
    5月1日生效施行，依修正後毒品條例第24條第1項規定，檢
    察官可依刑事訴訟法第253條之2第1項第4款至第6款或第8款
    規定，為各項附條件之緩起訴處分，不限於修正前同條項所
    定「附命戒癮治療」之緩起訴處分，以使毒品施用者獲得有
    利於戒除毒品之適當處遇；修正後同條第2項亦規定：「前
    項緩起訴處分，經撤銷者，檢察官應繼續偵查或起訴。」其
    立法理由並說明：「緩起訴處分是利用機構外之處遇，協助
    施用毒品者戒除毒癮，為達成戒除毒癮之目的，於撤銷緩起
    訴處分後，宜由檢察官依法繼續偵查或起訴，亦即仍有現行
    條文第20條觀察、勒戒及強制戒治制度之適用，俾利以機構
    內之處遇方式協助其戒除毒癮，亦得為不同條件或期限之緩
    起訴處分」等語。是以前案於撤銷緩起訴處分後，仍有同條
    例第20條所定觀察、勒戒等處遇制度之適用，新法所定之附
    條件緩起訴處分與觀察、勒戒等處遇，已無法相提並論，無
    從視為事實上已接受等同於「觀察、勒戒」之處遇，最高法
    院100年第1次、104年第2次刑事庭會議決議所採見解之論理
    已失其所據，雖該條文行政院尚未定施行日期，但為利法律
    銜接，亦宜先予因應，而為相同之解釋。
　㈣因此，被告所受前案之附命戒癮治療緩起訴處分，無從視為
    事實上已接受等同於「觀察、勒戒」之處遇，縱經完成戒癮
    治療，仍無從解為等同觀察、勒戒等處遇已執行完畢甚明。
四、被告甲○○於偵查及原審均坦承上述施用第一級毒品海洛因及
    第二級毒品甲基安非他命犯行，並有詮昕科技股份有限公司
    濫用藥物尿液檢驗報告、勘察採證同意書、代號與真實姓名
    對照表、查獲毒品嫌犯尿液送檢真實姓名對照表、毒品犯
    罪嫌疑人尿液採驗作業管制紀錄在卷可查（見毒偵1866卷第
    第14頁、警2369卷第23頁、第27頁、毒偵1866卷第16頁、第
    17頁；見毒偵361 卷第16頁至第17頁、警555 卷第16、17頁
    ），足認被告上揭任意性自白確與事實相符。從而，本案事
    證明確，被告上述施用第一級、第二級毒品之犯行堪以認定
    。
五、撤銷原判決及本院為不受理諭知之理由
　　原審認被告犯上述施用第一級、第二級毒品犯行，事證明確
    ，分別予以論罪科刑，固非無見，惟查：
　㈠被告甲○○前於95年間，因施用毒品案件，經原審裁定令入勒
    戒處所施以觀察、勒戒後，因無繼續施用毒品傾向，於95年
    3月10日釋放，並經臺灣雲林地方檢察署檢察官以95年度毒
    偵緝字第13、14號為不起訴處分確定，被告於前開觀察勒戒
    執行完畢釋放後逾3 年，始再度為本案施用毒品行為，且被
    告因本件施用毒品犯行，前經臺灣雲林地方檢察署檢察官於
    108年3月6日以107 年度毒偵字第1866號，及於108年6月19
    日以108 年度毒偵字第361號為附命完成戒癮治療之緩起訴
    處分確定，嗣被告於緩起訴期間內，未遵守緩起訴所附條件
    ，經該署檢察官於109 年6 月3 日以109 年度撤緩字第88、
    89號撤銷前揭緩起訴處分確定等情，有上開緩起訴處分書、
    撤銷緩起訴處分書及臺灣高等法院被告前案紀錄表及該署10
    8年度緩護療字第142號卷宗資料（本院卷67-85頁）在卷可
    查。揆諸前述，被告本案施用第一級、第二級毒品犯行，距
    離其最近一次觀察勒戒執行完畢釋放（即95年間）已逾3年
    ，而在毒品危害防制條例第24條規定修正施行後，附命戒癮
    治療之緩起訴處分與觀察、勒戒等處遇，已無法相提並論，
    且被告之緩起訴處分業經檢察官撤銷，無從視為事實上已接
    受等同於「觀察、勒戒」之處分，自應依修正後之毒品危害
    防制條例第20條第3項、現行毒品危害防制條例第24條等規
    定，重啟處遇程序，再予被告適用「觀察、勒戒或強制戒治
    」強制治療程序之機會。
　㈡被告本次施用毒品距離前次觀察勒戒執行完畢釋放，已逾3年
    ，基於醫療先於司法之刑事政策，本案並不符合109年1月15
    日修正公布、同年7月15日施行之毒品危害防制條例第20條
    第3項規定，依法不得追訴。然原審未及審酌毒品危害防制
    條例第24條規定於110年5月1日生效施行，附命戒癮治療之
    緩起訴處分與觀察、勒戒等處遇，已無法相提並論，無從視
    為事實上已接受等同於「觀察、勒戒」之處分，未察明本案
    是否有不得追訴之情形而逕予論罪科刑，判決違背法令。被
    告以此指摘原判決不當，其上訴應有理由，自應由本院撤銷
    改判。且本件檢察官逕予提起公訴，法院無從替代檢察官為
    上開合義務性之裁量處遇，應認本件起訴程序違背規定，且
    無從補正，依法應諭知不受理判決，並不經言詞辯論為之。
據上論斷，應依刑事訴訟法第369條第1項前段、第364條、第303
條第1款、第307條，判決如主文。
中　　華　　民　　國　　110 　年　　5 　　月　　13　　日
                  刑事第六庭    審判長法　官  張瑛宗
                                      法　官  李秋瑩
                                      法　官  林坤志
以上正本證明與原本無異。
施用第一級毒品部分，如不服本判決應於收受送達後20日內向本
院提出上訴書狀，其未敘述上訴理由者，並得於提起上訴後20日
內向本院補提理由書（均須按他造當事人之人數附繕本）「切勿
逕送上級法院」。
施用第二級毒品部分，不得上訴。
　　　　　　　　　　　　　　　　　　　書記官  凌昇裕　　
中　　華　　民　　國　　110 　年　　5 　　月　　13　　日